【裁判字號】    97,消債更,809
【裁判日期】    971118
【裁判案由】    更生事件
【裁判全文】
臺灣臺北地方法院民事裁定           97年度消債更字第809號
聲  請  人
即  債務人  甲○○
上列當事人因消費者債務清理事件聲請更生，本院裁定如下：
    主  文
更生及延長保全處分之聲請均駁回。
聲請費用由聲請人負擔。
    理  由
一、按債務人與金融機構協商成立者，不得聲請更生或清算，但
    因不可歸責於己之事由，致履行顯有重大困難者，不在此限
    ；本條例施行前，債務人依金融主管機關協調成立之中華民
    國銀行公會會員辦理消費金融案件無擔保債務協商機制與金
    融機構成立之協商，準用前項之規定，消費者債務清理條例
    第151條第5項、第6項分別定有明文。是債務清償方案成立
    後，固由債務人按其條件履行，惟需於其後發生情事變更，
    在清償期間收入或收益不如預期，致該方案履行困難甚或履
    行不能，因不可歸責於己，始能聲請更生或清算。此項規定
    旨在避免債務人任意毀諾已成立之協商，濫用更生或清算之
    裁判上債務清理程序，蓋以債務清償方案係經當事人行使程
    序選擇權所為之債務清理契約，債務人應受該成立之協議所
    拘束。債務人既已與金融機構協商成立，如認該協商方案履
    行有其他不適當情形，自仍應再循協商途徑謀求解決。又聲
    請更生或清算不合程式或不備其他要件者，法院應以裁定駁
    回之，但其情形可以補正者，法院應定期間先命補正，復為
    同條例第8條所明定。
二、本件債務人向本院聲請更生，其聲請意旨略以：其於消費者
    債務清理條例施行前，曾於96年1月以書面向最大債權金融
    機構即債權人國泰世華商業銀行股份有限公司請求共同協商
    債務清償方案，並與之成立協商，約定每月還款金額新臺幣
    （下同）1萬2795元，然債務人於協商當時月薪不到1萬9千
    元，實無法負荷協商金額，雖勉力還款至96年3月16日，惟
    胞弟因置產增加房貸支出而無法資助，且配偶支出家庭費用
    之後已無餘力可協助債務人，故不得不走向協商毀諾一途。
    查債務人客觀收入不足以長期持續依協議還款，債務人無擔
    保或無優先權之債務總額未逾1200萬元，復未經法院裁定開
    始清算程序或宣告破產，爰請求裁定准予更生等語。
三、經查：
(一)、債務人於本條例施行前，依金融主管機關協調與中華民國銀
    行公會會員即債權人國泰世華商業銀行股份有限公司辦理消
    費金融案件無擔保債務協商，與之成立協商還款方案係約定
    每月月金額為1萬2795元，共分80期，利率12.88%，自96年1
    月起繳款等情，有上開協議書、還款計劃書在卷可稽。是
    本件應先探究債務人是否符合本條例第151條第5項但書所稱
    「因不可歸責於己之事由，致履行顯有重大困難」之情形，
    以定其更生之聲請是否合法。
(二)、查依債務人所提出之95年及96年度綜合所得稅各類所得資料
    清單可知，債務人於95年度、96年度之平均月收入分別為
    1萬1753元、1萬8300元，是債務人協商成立之後之收入狀況
    不但未減少，反而每月增加收入約6000餘元，並無發生協商
    之後情事變更致不能清償之情事；且依債務人自陳，父母央
    求兄弟姊妹債務人不需分擔扶養費用，且未成年在學子女二
    人之生活及教育所需悉由配偶負擔，是債務人僅需支出自己
    生活費用及協商債務即可。按債務人每月收入1萬8300元，
    扣除每月給付協商債務1萬2795元，尚有5505元可供使用，
    已可維持最低基本生活條件，尚非有無力清償債務之情事；
    至債務人所陳胞弟因置產增加房貸支出而無法繼續資助乙事
    ，查債務人未提出相關證據證明曾受他人資助以償還上開欠
    款等情，況親友間之幫助，本係基於彼此之情分義理，雖有
    可能一時救急，但豈可期待親友長期予以支援救助，作為履
    行協商條件之憑恃，是本件縱使債務人有由其胞弟資助還款
    情事，嗣後胞弟無法繼續給予幫助，亦非協商當時顯然無法
    預見之事，故債務人以此主張有不可歸責於己之事由致無法
    繼續履行協商條件云云，亦無可取。
(三)、又查，債務人前於96年1月間與最大債權銀行成立協商時，
    本應據實衡量其資力是否足以履行協商內容，倘其無資力履
    行理應不會簽下協議書，縱使上開協商條件對債務人而言著
    實嚴苛，或債務人確有入不敷出之情形，惟此等事由亦係協
    商當時可得預見，核與「不可歸責於己之事由致履行顯有重
    大困難」之要件不符，債務人復未提出其於成立協商後之財
    務狀況有何重大變動，使其有不可歸責於己之事由，致不能
    繼續履行原協商條件或履行顯有重大困難之證據，自難認債
    務人有何合於消債條例第151條第5項但書規定情事，則依同
    條第6項規定準用同條第5項規定，債務人即不得再依消費者
    債務清理條例規定聲請更生或清算。
四、綜上所述，本件難認確有不可歸責聲請人之事由，致依原協
    商條件履行顯有重大困難，聲請人之上開聲請，亦非有理由
    ，依首揭條文規定意旨，自應駁回其更生之聲請。至於本院
    於97年9月19日裁定准予保全處分之部分，聲請人雖以期限
    屆至而聲請准予延長保全處分，因本件更生聲請並無理由，
    已見前述，其延長保全處分之聲請，自亦因之失所附麗，應
    一併駁回，爰裁定如主文。
中    華    民    國    97    年    11    月    18    日
                  民事第三庭  法      官  孫正華
以上正本係照原本作成。
如不服本裁定，應於裁定送達後10日內，以書狀向本院提出抗告
，並繳納抗告費新臺幣1千元。
中    華    民    國    97    年    11    月    18    日
                              書  記  官  林秀娥


司法院資訊處製作；財團法人民間司法改革基金會備份。
